臺灣臺南地方法院刑事判決
111年度金訴字第560號
公  訴  人  臺灣臺南地方檢察署檢察官
被      告  邱怡文




上列被告因詐欺等案件，經檢察官提起公訴（111年度偵字第729
4號），被告於本院準備程序中就被訴事實為有罪之陳述，經本
院合議庭裁定由受命法官獨任進行簡式審判程序，判決如下：
    主  文
邱怡文共同犯刑法第三百三十九條之四第一項第一、二款之加重
詐欺取財罪，處有期徒刑壹年。
告訴人楊綉美所取得之「臺北地檢署公證科收據」上所偽造之「
臺灣臺北地方檢察署」印文壹枚沒收。 
    事實及理由
一、被告所犯係死刑、無期徒刑、最輕本刑為3年以上有期徒刑
    以外之罪，其於準備程序中就前揭被訴事實為有罪之陳述，
    經法官告知簡式審判程序之旨，並聽取其與公訴人之意見後
    ，本院裁定進行簡式審判程序，合先敘明。
二、本件犯罪事實及證據，除附件起訴書犯罪事實「持續性及牟
    利性」更正為「持續性或牟利性」、附件犯罪事實「110年1
    1月12日」更正為「110年11月22日」；證據部分補充「被告
    於本院準備程序及審理時之自白」外，餘均引用起訴書之記
    載（如附件）。
三、論罪科刑
　㈠按公文書係指公務員職務上製作之文書，刑法第10條第3項
    定有明文，而刑法上偽造文書罪，係著重於保護公共信用之
    法益，即使該偽造文書所載名義制作人實無其人，而社會上
    一般人仍有誤信其為真正文書之危險，仍難阻卻犯罪之成立
    （最高法院54年台上字第1404號判例意旨參照）。查本案持
    以詐騙所用之「法院公證帳戶申請書」，因在形式上已表明
    係由法院出具，一般人若非熟知政府機關組織，實難以分辨
    各該單位是否真正存在，而有誤信該等文書為公務員職務上
    製作之真正文書的危險，足認係屬偽造之公文書。另刑法所
    謂公印，係指由政府依印信條例第六條相關規定製發之印信
    ，用以表示公署或公務員之資格者，而公印文指公印所表示
    之印影（最高法院89年度台上字第3155號判決意旨參照）。
    本案上開偽造公文書上有偽造之「臺灣臺北地方檢察署」之
    印文，係表彰上開地檢署之全銜，符合印信條例規定製頒之
    印信，自屬公印文無訛。
　㈡行為人冒用政府機關或公務員名義施以詐欺行為，被害人係
    因出於遵守公務部門公權力之要求，及避免自身違法等守法
    態度而遭到侵害，則行為人不僅侵害個人財產權，更侵害公
    眾對公權力之信賴。又多人共同行使詐術手段，易使被害人
    陷於錯誤，其主觀惡性較單一個人行使詐術為重。再考量現
    今以電信、網路等傳播方式，同時或長期對社會不特定多數
    之公眾發送訊息施以詐術，往往造成廣大民眾受騙，此一不
    特定、多數性詐欺行為類型，其侵害社會程度及影響層面均
    較普通詐欺行為嚴重，有加重處罰之必要，所謂「三人以上
    共同犯之」，不限於實施共同正犯，尚包含同謀共同正犯（
    刑法第339條之4立法理由參照）。又刑法第339條之4第1項
    第1款之冒用政府機關或公務員名義犯詐欺取財罪，係將僭
    行公務員職權與詐欺取財兩個獨立之罪名相結合成一新罪名
    ，而加重其刑罰，此種結合型態之犯罪，自較單一刑法第15
    8條第1項之僭行公務員職權之犯罪情節為重，且法定刑亦較
    重，依全部法優於一部法之原則，自應適用刑法第339條之4
    第1項第1款處斷。再刑法第28條之共同正犯，係採客觀主義
    ，以共同實施構成犯罪事實之行為為成立要件，雖共犯相互
    間衹須分擔一部分行為，苟有犯意之聯絡，仍應就全部犯罪
    事實共同負責（最高法院49年台上字第77號判例、84年度台
    上字第5039號判決意旨參照）。本案詐欺集團既由該集團成
    員冒用檢察官等公務員名義，由被告擔任取簿手，是被告主
    觀上顯有將其他成員所為視為自己所為之故意，且客觀上業
    已參與詐欺取財罪部分之犯罪構成要件行為，而與該詐騙集
    團其他成員間存有合作、分工之功能性支配關係，被告自應
    與該詐騙集團其他成員就上開詐欺犯行，負全部之責任。
　㈢核被告所為，係犯組織犯罪防制條例第3條第1項後段之參與
    犯罪組織罪、刑法第339條之4第1項第1款、第2款之加重詐
    欺取財罪、同法第339條之2第1項之非法由自動付款設備取
    得財物罪、同法第216條、第211條之行使偽造公文書罪及洗
    錢防制法第14條第1項之普通洗錢罪。被告所犯共同偽造公
    印文行為，為共同偽造公文書之部分行為；而偽造公文書之
    低度行為，復為行使之高度行為所吸收，均不另論罪。被告
    與所屬詐騙集團成員3人以上，共同以行使偽造公文書之方
    式，冒用公務員名義，向告訴人詐騙，意欲詐得告訴人之財
    產，並非法由自動付款設備取得財物，各係在同一犯罪決意
    及預定計畫下所為之犯罪行為，依一般社會通念，應認係一
    個犯罪行為。是其係以一行為同時犯上開數罪，乃一行為觸
    犯數罪名，為想像競合犯，應依刑法第55條規定，從一重論
    以三人以上共同冒用公務員詐欺取財罪。被告與「貝貝梟」
    及其他真實姓名年籍不詳之成員間，就上開犯行，具有犯意
    聯絡及行為分擔，應論以共同正犯。至被告雖於他案因違反
    組織犯罪防制條例第3條第1項後段規定遭起訴，然本案之詐
    欺集團被告係於110年10月間加入，被告於111年4月25日偵
    訊供述：「（參與貝貝梟犯罪組織有無被判過？）沒有。都
    還在偵查而已。我之前有去便利商店領包裏被判，是不同集
    團，與貝貝梟沒關係」（偵卷第43頁），附此敘明。
　㈣被告邱怡文前因槍砲彈藥刀械管制條例案件，經臺灣士林地
    方法院以106 年度審重訴字第6號判決判處有期徒刑1年8月
    確定；另因毒品案件，經臺灣臺北地方法院以108年度簡字
    第1383號判決判處有期徒刑3月確定，上開2罪嗣經臺灣臺北
    地方法院以109年度聲字第347號裁定定應執行有期徒刑1年1
    0月確定，於109年6月29日縮短刑期假釋付保護管束，因接
    續執行罰金易服勞役60日，被告於109年8月27日始出監，所
    餘刑期付保護管束，嗣假釋經撤銷，於111年4月11日入監執
    行殘刑9月，自難認業已執行完畢而論以累犯。檢察官於本
    院審理時，主張被告就本案所犯之罪為累犯，容有誤會。
　㈤「犯（組織犯罪條例）第三條之罪自首，並自動解散或脫離
      其所屬之犯罪組織者，減輕或免除其刑；因其提供資料，
      而查獲該犯罪組織者，亦同；偵查及審判中均自白者，減
      輕其刑」、「犯（洗錢防制法）前2條之罪，在偵查或審
      判中自白者，減輕其刑」，組織犯罪條例第8條第1項、洗
      錢防制法第16條第2項分別定有明文。然按想像競合犯之
      處斷刑，本質上係「刑之合併」，其所謂從一重處斷，乃
      將想像競合犯組成之評價上數罪，合併為科刑一罪，其所
      對應之刑罰，亦合併其評價上數罪之數法定刑，而為一個
      處斷刑。易言之，想像競合犯侵害數法益者皆成立犯罪，
      論罪時必須輕、重罪併舉論述，同時宣告所犯各罪名，包
      括各罪有無加重、減免其刑之情形，亦應說明論列，量刑
      時併衡酌輕罪部分量刑事由，評價始為充足，然後依刑法
      第55條前段規定「從一重處斷」，非謂對於其餘各罪可置
      而不論。因此，法院決定處斷刑時，雖以其中最重罪名之
      法定刑，做為裁量之準據，惟於裁量其輕重時，仍應將輕
      罪合併評價在內（最高法院108年度台上字第4405號判決
      、108年度台上大字第3563號裁定意旨參照）。查被告就
      其加入詐騙集團擔任收簿手、洗錢等事實，業經其於本院
      審理時均供述詳實、坦承犯行，應認被告對參與犯罪組織
      、一般洗錢等構成要件事實有所自白，原應就其所犯參與
      犯罪組織罪、一般洗錢罪，依上開規定減輕其刑；惟被告
      所犯參與犯罪組織、一般洗錢罪均屬想像競合犯其中之輕
      罪，亦即被告就本案犯行係從一重之加重詐欺取財罪，就
      被告此部分想像競合輕罪得減刑部分，依上開說明，僅由
      本院於後述依刑法第57條量刑時一併衡酌該部分減輕其刑
      事由。
　㈥審酌詐欺集團已猖獗多年，詐欺行為對於社會秩序侵害甚鉅
    ，並嚴重影響人與人之間之信賴關係，被告正值青年，有謀
    生能力，竟不以正途取財，加入詐欺集團，擔任取簿手，危
    害社會治安及交易安全，並造成告訴人財產損失，所為實不
    足取，自應予相當之刑事非難；惟念及被告犯後已坦承犯行
    ，復參以被告於集團中尚非最主腦之首嫌地位，暨考量被告
    之前科、素行、所生損害、犯罪情節、智識、家庭生活狀況
    等一切情狀，就被告所犯之罪，量處如主文所示之刑。
　㈦不予宣告強制工作：
　　司法院釋字第812號解釋宣告組織犯罪防制條例第3條第3項
    規定之強制工作係就受處分人之人身自由所為限制，違反憲
    法比例原則及憲法明顯區隔原則之要求，與憲法第8條保障
    人身自由之意旨不符，應自解釋公布之日（即民國110年12
    月10日）起失其效力，是本件即不予宣告強制工作。　
　㈧本案被告於集團中負責收購帳戶，業如上述，復無證據證明
    被告已獲得相關報酬，亦無證據證明被告提領詐騙贓款，故
    本院認被告無犯罪所得。又按行為人用以詐欺取財之偽造、
    變造等書類，既已交付於被害人收受，則該物非屬上訴人所
    有，除偽造書類上偽造之印文、署押，應依刑法第219 條規
    定予以沒收外，即不得再對各該書類諭知沒收（最高法院43
    年台上字第747號判例要旨參照）。被告所行使偽造公文書
    「臺北地檢署公證科收據」1紙，雖係被告及其所屬詐欺集
    團成員犯罪所用之物，然該偽造公文書既已交付予告訴人，
    而非屬被告及其所屬詐欺集團成員所有，亦非屬違禁物，自
    不予宣告沒收。然就上開偽造公文書上所偽造之「臺灣臺北
    地方檢察署」公印文1枚，不問屬於犯人與否，均應依刑法
    第219條之規定，予以宣告沒收之。
據上論斷，應依刑事訴訟法第299條第1項前段、第273條之1第1
項、第310條之2、第454條第2項，判決如主文。
本案經檢察官徐書翰提起公訴，檢察官蘇聖涵到庭執行職務。
中　　華　　民　　國　　111 　年　　7 　　月　　28　　日
　　　　　　　　　刑事第八庭    法　官　郭瓊徽
以上正本證明與原本無異。
如不服本判決應於收受本判決後20日內向本院提出上訴書狀，並
應敘述具體理由。其未敘述上訴理由者，應於上訴期間屆滿後20
日內向本院補提理由書狀（均須按他造當事人之人數附繕本）「
切勿逕送上級法院」。 
　　　　　　　　　　　　　　　　書記官　王珮君
中　　華　　民　　國　　111 　年　　7 　　月　　28　　日
附錄
中華民國刑法第211條
（偽造變造公文書罪）
偽造、變造公文書，足以生損害於公眾或他人者，處 1 年以上
7 年以下有期徒刑。
中華民國刑法第216條
（行使偽造變造或登載不實之文書罪）
行使第 210 條至第 215 條之文書者，依偽造、變造文書或登載
不實事項或使登載不實事項之規定處斷。
中華民國刑法第339條之2第1項
（違法由自動付款設備取得他人之物之處罰）
意圖為自己或第三人不法之所有，以不正方法由自動付款設備取
得他人之物者，處 3 年以下有期徒刑、拘役或 30 萬元以下罰
金。
以前項方法得財產上不法之利益或使第三人得之者，亦同。
前二項之未遂犯罰之。
中華民國刑法第339條之4第1項第1款、第2款
犯第 339 條詐欺罪而有下列情形之一者，處 1 年以上 7 年以
下有期徒刑，得併科 1 百萬元以下罰金：
一、冒用政府機關或公務員名義犯之。
二、三人以上共同犯之。
三、以廣播電視、電子通訊、網際網路或其他媒體等傳播工具，
    對公眾散布而犯之。
前項之未遂犯罰之。
洗錢防制法第14條第1項
有第二條各款所列洗錢行為者，處 7 年以下有期徒刑，併科新
臺幣 5 百萬元以下罰金。
前項之未遂犯罰之。
前二項情形，不得科以超過其特定犯罪所定最重本刑之刑。
組織犯罪防制條例第3條
發起、主持、操縱或指揮犯罪組織者，處3年以上10年以下有期
徒刑，得併科新臺幣1億元以下罰金；參與者，處6月以上5年以
下有期徒刑，得併科新臺幣1千萬元以下罰金。但參與情節輕微
者，得減輕或免除其刑。
具公務員或經選舉產生之公職人員之身分，犯前項之罪者，加重
其刑至二分之一。
犯第1項之罪者，應於刑之執行前，令入勞動場所，強制工作，
其期間為3年。
前項之強制工作，準用刑法第90條第2項但書、第3項及第98條第
2項、第3項規定。
以言語、舉動、文字或其他方法，明示或暗示其為犯罪組織之成
員，或與犯罪組織或其成員有關聯，而要求他人為下列行為之一
者，處3年以下有期徒刑，得併科新臺幣3百萬元以下罰金：
一、出售財產、商業組織之出資或股份或放棄經營權。
二、配合辦理都市更新重建之處理程序。
三、購買商品或支付勞務報酬。
四、履行債務或接受債務協商之內容。
前項犯罪組織，不以現存者為必要。
以第5項之行為，使人行無義務之事或妨害其行使權利者，亦同
。
第5項、第7項之未遂犯罰之。
附件：
臺灣臺南地方檢察署檢察官起訴書
                                     111年度偵字第7294號
　　被　　　告　邱怡文　男　24歲（民國00年00月00日生）
　　　　　　　　　　　　住○○市○○區○○街000巷00號
　　　　　　　　　　　　（現於法務部○○○○○○○執行）
　　　　　　　　　　　　國民身分證統一編號：Z000000000號
上列被告因詐欺等案件，已經偵查終結，認應該提起公訴，茲將
犯罪事實及證據並所犯法條分敘如下：
　　　　犯罪事實
一、邱怡文明知暱稱「貝貝梟」及其他真實姓名年籍不詳之人所
    組成之詐欺集團，係3人以上，以實施詐術手段，共同組成
    具有持續性及牟利性之有結構性之犯罪組織，竟自民國110
    年10月間，加入該詐欺集團，負責收取詐欺集團向他人詐得
    之帳戶存摺、提款卡及密碼，供不詳詐欺集團成員使用。邱
    怡文加入該詐欺集團後，與「貝貝梟」及其他真實姓名年籍
    不詳之成員間，共同意圖為自己不法之所有，基於3人以上
    共同犯詐欺取財、以不正方法由自動付款設備取得他人財物
    、隱匿特定犯罪所得去向之洗錢及行使偽造公文書等犯意聯
    絡，由不詳詐欺集團成員於110年11月12日，假冒戶政人員
    、警員撥打電話予楊綉美，佯稱：身分遭冒用並涉及詐欺案
    等語，致楊綉美陷於錯誤，於110年12月3日11時許，在臺南
    市東區裕華街之裕華公園，將其所有之新光銀行帳號000-00
    00000000000號帳戶（下稱新光銀行帳戶）、玉山銀行帳號0
    00-0000000000000號帳戶（下稱玉山銀行帳戶）、合作金庫
    銀行帳號000-0000000000000號帳戶（下稱合作金庫帳戶）
    之存摺、提款卡及密碼放置在信封袋內交予邱怡文，並收取
    邱怡文交付之「臺北地檢署公證科收據」1紙，邱怡文取得
    上開帳戶存摺、提款卡及密碼後，隨即搭乘高鐵返回臺北市
    ，復將收取之信封袋放置在指定之置物櫃內，另由不詳詐欺
    集團成員前往拿取信封袋，並將新光銀行帳戶、玉山銀行帳
    戶、合作金庫帳戶提款卡插入自動櫃員機並鍵入密碼，使該
    等自動櫃員機辨識系統依預設程式誤認為有權提領之持卡人
    ，而以此不正方法提領新光銀行帳戶內之存款新臺幣（下同
    ）24萬元、玉山銀行帳戶內存款30萬元、合作金庫帳戶存款
    30萬元，以此方式隱匿犯罪所得之去向，足生損害於臺灣臺
    北地方檢察署公務機關製作公文書之正確性及公信力。
二、案經楊綉美訴由臺南市政府警察局第一分局報告偵辦。
　　　　證據並所犯法條
一、上揭犯罪事實，業據被告邱怡文於警詢及偵查中坦承不諱，
    核與告訴人楊綉美於警詢中證述之情節相符，並有監視器錄
    影畫面翻拍照片28張、新光銀行帳戶、玉山銀行帳戶、合作
    金庫帳戶交易明細表各1份、臺北地檢署公證科收據1紙在卷
    可憑，足認被告之自白與事實相符，其犯嫌堪以認定。
二、按共同正犯之成立，祇須具有犯意之聯絡，行為之分擔，既
    不問犯罪動機起於何人，亦不必每一階段犯行，均經參與（
    最高法院34年上字第862號判例意旨參照）；又共同正犯之
    意思聯絡，原不以數人間直接發生者為限，即有間接之聯絡
    者，亦包括在內（最高法院77年台上字第2135號判例意旨參
    照）；且其表示之方法，不以明示通謀為必要，即相互間有
    默示之合致，亦無不可；再共同實施犯罪行為之人，在合同
    意思範圍以內，各自分擔犯罪行為之一部，相互利用他人之
    行為，以達其犯罪之目的者，即應對於全部所發生之結果，
    共同負責；故共同正犯間非僅就其自己實施之行為負其責任
    ，並在犯意聯絡之範圍內，對於其他共同正犯所實施之行為
    ，亦應共同負責（最高法院32年上字第1905號判例意旨參照
    ）。本件被告參與前揭詐欺集團，負責前往收取存摺、款卡
    及密碼後繳回所屬詐騙集團成員；縱未全程參與、分擔，然
    詐欺集團成員本有各自之分工，或係負責撥打電話從事詐騙
    ，或係負責提領款項及轉帳匯款之車手，或係負責招攬車手
    、收取帳戶之人，各成員就詐欺集團所實行之犯罪行為，均
    應共同負責。次按洗錢防制法洗錢罪之成立，僅須行為人在
    客觀上有掩飾或隱匿自己或他人因特定犯罪所得財產之本質
    、來源、去向、所在、所有權、處分權或其他權益，或移轉
    、變更特定犯罪所得之具體作為，主觀上具有掩飾或隱匿其
    財產或利益來源與犯罪之關聯性，使其來源形式上合法化，
    以逃避國家追訴、處罰之犯罪意思，足克相當。本件被告所
    屬詐欺集團成員前往提領款項後，並將款項交付上手，使上
    開金錢流向難以追查，隱匿上開犯罪所得之本質及去向，並
    使其來源形式上合法化，亦核與洗錢防制法第2條第1款、第
    2款所定之要件相符。
三、按刑法上所稱之「公文書」，係指公務員職務上製作之文書
    ，與其上有無使用「公印」無涉；若由形式上觀察，文書係
    冒用公署名義所為之文書，其製作人為公務員，且文書之內
    容係就公務員職務上之事項所製作，即令該偽造之公文書上
    所載製作名義機關係屬虛構，實際上並不存在此一單位，或
    該文書所載之內容並非該管公務員職務上所管轄，惟其內容
    均與犯罪偵查事項有關，核與檢察業務相當，且一般人苟非
    熟知檢察機關組織，尚不足以分辨該等單位是否實際存在，
    仍有誤信該等文書為公務員職務上所製作之真正文書之危險
    ，堪認屬於偽造之公文書，仍難謂其非公文書（最高法院10
    0年度台上字第1585號、101年度台上字第4801號判決意旨參
    照）。本件經詐欺集團偽造並持以行使交付告訴人收執之「
    臺北地檢署公證科收據」，形式上均已表明係臺灣臺北地方
    檢察署所出具，內容又係關於刑事案件之偵辦之公權力行為
    ，自有表彰該公署公務員本於職務而製作之意思，縱有如「
    臺北地檢署公證科」等現並不存在之單位編制，惟已足使人
    誤信為真，揆諸前開說明，自仍屬偽造之公文書。又刑法上
    所稱之公印或公印文，係專指表示公署或公務員資格而言，
    即俗稱大印與小官印及其印文（最高法院22年上字第1904號
    、69年台上字第693號判決先例意旨參照）。據此，本件偽
    造之檢察官「黃敏昌」印文，既有表彰公務員資格之意義，
    形式上係表示公署及公務員資格之印文，係用以表彰司法機
    關所用之印信，符合印信條例所規定製頒之印信，且足使社
    會上一般人誤信其為真正印文、機關之危險，自應論以屬刑
    法第218條第1項之偽造公印文無訛。
四、核被告所為，係犯組織犯罪防制條例第3條第1項後段之參與
    犯罪組織、刑法第339條之4第1項第1款、第2款之加重詐欺
    取財、第339條之2第1項之以不正方法由自動付款設備取財
    、第216條、第211條之行使偽造公文書及洗錢防制法第14條
    第1項之洗錢罪嫌。被告與所屬詐欺集團成員共同偽造「黃
    敏昌」印文之行為，為偽造公文書之階段行為，而偽造公文
    書之低度行為，應為其後行使偽造公文書之高度行為所吸收
    ，請不另論罪。被告與「貝貝梟」及其他真實姓名年籍不詳
    之成員間，就洗錢、加重詐欺取財、以不正方法由自動付款
    設備取財及行使偽造公文書部分，具有犯意聯絡及行為分擔
    ，請論以共同正犯。又被告所涉參與犯罪組織、洗錢、加重
    詐欺取財、以不正方法由自動付款設備取財及行使偽造公文
    書間，係一行為同時觸犯數罪名，為想像競合犯，請從一重
    之加重詐欺取財罪處斷。
五、依刑事訴訟法第251條第1項提起公訴。
　  此　致
臺灣臺南地方法院
中　　華　　民　　國　 111　　年　　 6 　 月　   6 　 日
                              檢　察　官  徐  書  翰
本件證明與原本無異　　
中　　華　　民　　國　 111　　年　   6　  月　　13    日
                              書  記  官  葉  國  彥
所犯法條：
中華民國刑法第211條
（偽造變造公文書罪）
偽造、變造公文書，足以生損害於公眾或他人者，處 1 年以上
7 年以下有期徒刑。
中華民國刑法第216條
（行使偽造變造或登載不實之文書罪）
行使第 210 條至第 215 條之文書者，依偽造、變造文書或登載
不實事項或使登載不實事項之規定處斷。
中華民國刑法第339條之2第1項
（違法由自動付款設備取得他人之物之處罰）
意圖為自己或第三人不法之所有，以不正方法由自動付款設備取
得他人之物者，處 3 年以下有期徒刑、拘役或 30 萬元以下罰
金。
以前項方法得財產上不法之利益或使第三人得之者，亦同。
前二項之未遂犯罰之。
中華民國刑法第339條之4第1項第1款、第2款
犯第 339 條詐欺罪而有下列情形之一者，處 1 年以上 7 年以
下有期徒刑，得併科 1 百萬元以下罰金：
一、冒用政府機關或公務員名義犯之。
二、三人以上共同犯之。
三、以廣播電視、電子通訊、網際網路或其他媒體等傳播工具，
    對公眾散布而犯之。
前項之未遂犯罰之。
洗錢防制法第14條第1項
有第二條各款所列洗錢行為者，處 7 年以下有期徒刑，併科新
臺幣 5 百萬元以下罰金。
前項之未遂犯罰之。
前二項情形，不得科以超過其特定犯罪所定最重本刑之刑。